臺中高等行政法院判決
　　　　　　　　　　　　　　　　九十四年度訴字第三三七號
　　　　　　　　　　　　　　　.
原　　　告　甲○○
被　　　告　苗栗縣銅鑼地政事務所
代　表　人　乙○○
訴訟代理人　丙○○
上列當事人間因建物登記事件，原告不服苗栗縣政府中華民國九
十四年五月廿日九四苗府訴字第○六號訴願決定，提起行政訴訟
。本院判決如下︰
　　主  文
原告之訴駁回。
訴訟費用由原告負擔。
　　事  實
甲、事實概要：緣原告於民國九十三年七月廿七日就其所建苗栗
    縣三義鄉勝興村二十份三三四號增建地上第三層面積四七．
    二平方公尺（下稱系爭增建物）向被告申請第一次所有權登
    記，經被告請示苗栗縣政府後，該府函復請依內政部九十三
    年十一月四日內授中辦地字第○九三○七二五八七三號函令
    頒修正之「建物所有權第一次登記法令補充規定」第二十三
    點規定辦理，被告認原告之申請不符該點規定，乃以九十四
    年一月三日新登補字第二號函知原告限期補正，請原告與系
    爭增建物所附建物之第一、二層所有權人鄧蕙蓉依上開內政
    部號函規定協議權利範圍為分別共有，並檢附相關文件，且
    與他項權利人協議。惟屆期原告仍未補正，被告乃依土地登
    記規則第五十七條第一項第四款規定，以九十四年一月廿日
    新登駁字第一一號函駁回原告登記案件申請。原告不服，提
    起訴願遞遭駁回，遂提起本件行政訴訟。
乙、兩造聲明：
一、原告聲明求為判決：原處分及訴願決定均撤銷。
二、被告聲明求為判決：原告之訴駁回。
丙、兩造之陳述：
壹、原告起訴意旨略以：
一、按公寓大廈管理條例第三條第一款對公寓大廈之定義，係指
    構造上「或」使用上「或」在建築執照設計圖樣有標示明確
    界線，得區分為數部分之建築物及其基地者而言，即上述構
    造上、使用上或建築執照所繪設計圖上有明確界線等三種情
    形，有一即可，非必須全部包括之，即符法義。本件一、二
    層建物原已取得建造執照並為建物登記，嗣在其上另為第三
    層設計圖樣申請建築執照，並獲准領得使用執照，則兩者在
    構造上本即區分為第一、二層及第三層，又非同一設計圖樣
    ，彼此自有明確之界線，自已符合上開公寓大廈之定義。被
    告認須具備構造上及使用上之獨立性始足當之，顯曲解法條
    文義。
二、次按民法第七百九十九條有關建築物區分所有之定義，與公
    寓大廈管理條例第三條第二款相同，均指「數人區分一建築
    物，而各有其一部。」本件系爭增建物與第一、二層建物層
    次不同，自屬有定著之隔間無疑。且觀民法第八百條規定，
    前條情形，其一部份之所有人有使用他人正中宅門之必要者
    ，得使用之，即明區分所有之各部分非均須有獨立對外之門
    戶，是被告認須有使用上之獨立性抑或獨立之水電系統，顯
    屬誤認，況系爭增建物確係具有獨立之水電系統（此部分函
    詢台灣電力公司即明）。再者，系爭增建物與隔鄰即亦屬原
    告所有之苗栗縣三義鄉勝興村二十份三三二號三層建物（已
    辦畢使用執照）彼此互通，則被告認無相連之通道，亦與實
    情有違。
三、數人按其應有部分對於一物有所有權者為共有人，各共有人
    按其應有部分對於共有物之全部有使用收益之權，民法第八
    百十七條及第八百十八條定有明文。是共有人對共有物之全
    部，俱得在其應有部分範圍內行使共有物全部共有物之權利
    。本件系爭增建物與第一、二層建物分別由原告及他人出資
    建築，個別使用，本無紛爭。今被告竟強令須協議成立共有
    關係，使各共有人依其應有部分使用一、二、三層全部建物
    ，而增加比此間之摩擦與糾紛，豈為原處分之目的？使被告
    此舉已違行政程序法第七條及第八條之規定。
貳、被告答辯意旨略以：
一、按依公寓大廈管理條例第三條規定，「公寓大廈」係指構造
    上或使用上或在建築執照設計圖樣標有明確界線，得區分為
    數部分之建築物及其基地者，而「區分所有」則指數人區分
    一建築物而各有其專有部分，並就其共用部分按其應有部分
    有所有權。本案系爭增建物並無獨立門牌編訂、單獨出入口
    ，亦無共有部分，且使用上及構造上與一、二樓無明確界線
    ，使用執照亦清楚載明為「增建」，非屬公寓大廈管理條例
    所指之區分所有建物，此觀本所九十三年五月廿四日收件建
    字第六○○號建物測量申請書案附平面圖，即顯而易見。又
    依公寓大廈管理條例第四十四條第一項規定，原告倘欲為公
    寓大廈之建築，則當初申請建造執照時即應依規定辦理，原
    告未依此辦理，是原告欲以區分所有建物之形態為第三層樓
    之登記，實依法無據。
二、次依使用執照所檢附之平面圖亦可察知，本案第三層建物與
    鄰棟三十六建號（門牌：三三二號）之間為實牆並無相通之
    通道，今原告以取巧之方式貫通兩棟建物，實與使用執照所
    准許之事項不符，是否違法或違反建築安全尚待相關單位查
    明。且查苗栗縣政府（九三）栗建管義使字第九號使用執照
    所載為苗栗縣三義鄉勝興村十八鄰二十份三三四號之「增建
    」，非為甲○○所有苗栗縣三義鄉勝興村十八鄰二十份三三
    二號（僑成段三十六建號）之增建，故本案若欲以使用執照
    未許可、平面圖說未設計之「相連通道」為論點，將本不動
    產標的登載於鄰棟甲○○所有之僑成段三十六建號，則建管
    單位核發使用執照之意義何在？
三、本案係經被告依法審查並於九十三年八月四日以銅地所一字
    第○九三○○○四五八八號函請示苗栗縣政府，獲苗栗縣政
    府九十三年十二月二十三日府地籍字第○九三○一四○六八
    四號函核示：「本案建物請依內政部九十三年十一月四日內
    授中辦地字第○九三○七二五八七三號函令頒修正『建物所
    有權第一次登記法令補充規定』第二十三點規定辦理。」該
    內政部函文所載修正對照表說明略以：「已辦竣建物所有權
    第一次登記之建物，再檢附該管建築主管機關核發之『他人
    』起造之增建使用執照，申辦建物『增建』登記，其權利範
    圍以協議方式變更為分別共有．．．。」是被告依法駁回原
    告之申請，乃依法行政，並無違誤。
    理  由
一、本件原告於九十三年七月廿七日就其所建系爭增建物向被告
    申請第一次所有權登記，被告認原告之申請不符內政部九十
    三年十一月四日內授中辦地字第○九三○七二五八七三號函
    令頒修正之「建物所有權第一次登記法令補充規定」第二十
    三點規定，乃以九十四年一月三日函知原告限期補正，請原
    告與系爭增建物所附建物之第一、二層所有權人鄧蕙蓉依上
    開內政部號函規定協議權利範圍為分別共有，並檢附相關文
    件，且與他項權利人協議。因屆期原告仍未補正，被告乃依
    土地登記規則第五十七條第一項第四款規定，於九十四年一
    月廿日函駁回原告登記案件申請。原告不服，循序提起本件
    行政訴訟。
二、原告訴稱：本件一、二層建物原已取得建造執照並為建物登
    記，嗣在其上另為第三層設計圖樣申請建築執照，而為系爭
    增建物，並獲准領得使用執照，則兩者在構造上本即區分為
    第一、二層及第三層，又非同一設計圖樣，彼此自有明確之
    界線，又具有獨立之水電系統，且與隔鄰即亦屬原告所有之
    苗栗縣三義鄉勝興村二十份三三二號三層建物（已辦畢使用
    執照）彼此互通，符合公寓大廈管理條例第三條第一款對公
    寓大廈之定義，自可為單獨所有權登記。另系爭增建物與第
    一、二層建物分別由原告及他人出資建築，個別使用，本無
    紛爭。被告令原告須與一、二層建物協議成立共有關係，亦
    屬無據等語。
三、按所謂建築物增建之附屬物，係指於原獨立之建築物所增建
    之建築，但在使用功能上，與原建築物係作一體利用，欠缺
    使用上之獨立性，為不具獨立性之建築，而從屬於獨立之原
    建築物者而言。增建之附屬物，因不符建築物獨立性之要求
    ，不得為物權之客體；增建之建築物，如已具構造上之獨立
    性，及使用上之獨立性，則屬獨立之建築物，自得為物權之
    客體。又所謂具有使用上之獨立性，係指該部分建築物，與
    一般建築物相同，可作為一建築物單獨使用，有獨立之經濟
    效用者而言。是增建部分有無使用上之獨立性，須斟酌其對
    外通行之直接性，增建部分之面積、隔間及向來之利用狀況
    ，暨增建部分之利用機能與原有建築物之依存程度等情形定
    之。
四、次按「數人區分一建築物，而各有其一部者，該建築物及其
    附屬物之共同部分，推定為各所有人之共有，．．．」、「
    區分所有建物，區分所有權人得就其區分所有部分之權利，
    單獨申請登記。」民法第七百九十九條前段及土地登記規則
    第八十條分別定有明文。是同一建築物為數人區分所有之成
    立要件，為一建築物存有共同部分，而此部分為區分所有人
    所共有，性質上不許分割而獨立，並存有分別部分，由區分
    所有人各有其單獨之所有權而言，且所有權之標的物須具有
    獨立性，即數人區分一建築物而各有其一部分，必須該被區
    分之部分在構造上及使用上均具有獨立性，始得作為建築物
    區分所有權之客體，方得依土地登記規則第八十條之規定，
    單獨申請建物所有權第一次登記。又九十三年十一月四日內
    政部內授中辦地字第○九三○七二五八七三號函修正「建物
    所有權第一次登記法令補充規定」第二十三點為：「已登記
    之建物就其增建部分在同一建號下申請登記時，應以建物所
    有權第一次登記方式申請辦理，公告時將增建前後之標示分
    別列示，其登記原因為『增建』。」其修正說明謂：「已辦
    竣建物所有權第一次登記之建物，再檢附該管建築主管機關
    核發之『他人』起造之增建使用執照，申辦建物『增建』登
    記，其權利範圍以協議方式變更為分別共有；與本補充規定
    第二十三點於標示部辦理登記之規定雖有未合，惟考量該使
    用執照係建築主管機關依法核發及基於政府一體，應准予受
    理登記。．．．」
五、經查，系爭增建物係於原告之妻鄧蕙蓉所有之苗栗縣三義鄉
    勝興村二十份三三四號二層建物，再為第三層之增建面積四
    七．二平方公尺，此為原告所是承，並有使用執照在卷可稽
    ，又依該執照所附之系爭增建物平面圖，該建物為三樓，其
    出入須由一樓循樓梯經二樓再至三樓，與隔鄰為實牆，並無
    其他出入口，是系爭增建物僅為原告之妻鄧蕙蓉原有一二樓
    建物上之三樓增增建部分，無與原建物所有人存有共同使用
    之對外出入口，並不能與原建物分開而具有使用功能及構造
    上之獨立性，縱使系爭增建物與原建物各有獨立水電系統，
    因各建物水電系統有無分開，與建物之使用及構造係屬二事
    。依上開規定及說明，原告並非該建物之區分所有人，自不
    得僅就系爭增建物為單獨申請為第一次所有權登記。
六、至建物使用執照係建物起造人依建築執照之工程圖樣及說明
    書施工而竣工，主管機關依法核發准予使用，與辦理所有權
    登記各屬不同之要件及範疇。另原告稱隔鄰同份三三二號建
    物為其所有，該建物三樓部分與系爭增建物相通，可由隔鄰
    出入乙節，惟系爭增建物既屬原告之妻鄧蕙蓉所有同份三三
    四號二層建物其上之第三層增建部分，即與隔鄰同份三三二
    號建物為不同之建物，自非屬與數人區分一建築物之情形。
    且依上述，系爭增建物使用執照之範圍，並無通往隔鄰同份
    三三二號建物之通道，原告任意將之貫通二建物，自屬違反
    使用執照範圍之行為，是原告主張系爭增建物已領有使用執
    照，又能與隔鄰其所有建物相通，即可單獨申請為其所有權
    之登記，難謂有據。再者，原告另舉民法第八百條第一項前
    段規定：前條情形，其一部分之所有人有使用他人正中宅門
    之必要者，得使用之。此係規範民法第七百九十九條關於同
    一建築物，區分所有人間使用他人正中宅門為出入口之關係
    ，其前提仍須以數人區分一建築物為要件，並非以此可謂同
    一建築物各部分不須有獨立對外之門戶，而仍得為數人區分
    同一建築物，併予敘明。
七、綜上所陳，原告所訴各節，均無足採，從而，原告於九十三
    年七月廿七日就其所建系爭增建物向被告申請第一次所有權
    登記，經被告認原告之申請不符內政部九十三年十一月四日
    內授中辦地字第○九三○七二五八七三號函令頒修正之「建
    物所有權第一次登記法令補充規定」第二十三點規定辦理，
    函知原告限期補正，請原告與系爭增建物所附建物之第一、
    二層所有權人鄧蕙蓉協議權利範圍為分別共有，原告逾期未
    補正，被告乃依土地登記規則第五十七條第一項第四款規定
    ，以原處分駁回原告之申請，並無違誤，訴願決定予以維持
    ，亦無不合，原告請求均予撤銷，為無理由，其訴應予駁回
    。
據上論結，本件原告之訴為無理由，依行政訴訟法第一百九十
五條第一項後段、第九十八條第三項前段，判決如主文。
中　　華　　民　　國　　94　　年　　8　　 月　　24　　日
                第三庭審判長法  官　沈　應　南
                            法  官　林　秋　華
                            法  官　許　武　峰
以上正本證明與原本無異。
如不服本判決，應於判決送達後20日內向本院提出上訴書狀，其
未表明上訴理由者，應於提起上訴後20日內向本院提出上訴理由
書（須依對造人數附具繕本）；如於本判決宣示或公告後送達前
提起上訴者，應於判決送達後20日內補提上訴理由書（須附繕本
）。未表明上訴理由者，逕以裁定駁回。
提起上訴應預繳送達用雙掛號郵票390元（34元及5元郵票各10份
)。
中　　華　　民　　國　　94　　年   　8  　月　  30  　日
　　　　　　　　　　　　    書記官　陳  鼎  鈞
